【裁判字號】    97,簡,1323
【裁判日期】    971231
【裁判案由】    偽造文書
【裁判全文】
臺灣臺中地方法院刑事判決              97年度簡字第1323號
公  訴  人  臺灣臺中地方法院檢察署檢察官
被      告  甲○○
上列被告因偽造文書案件，經檢察官提起公訴（97年度偵字第
23136號），訊問被告自白犯罪，本院逕以簡易判決處刑如下：
    主    文
甲○○共同行使明知為不實之事項，而使公務員登載於職務上所
掌之公文書，足以生損害於公眾，累犯，處有期徒刑參月，減為
有期徒刑壹月又拾伍日，如易科罰金，以銀元參佰元即新臺幣玖
佰元折算壹日。
    事實及理由
一、甲○○曾於民國85年間因違反麻醉藥品管制條例，經本院判
    處有期徒刑6月確定，又於86年間因違反肅清煙毒條例案件
    ，經本院判處有期徒刑3年2月確定，再於87年間因贓物案件
    ，經本院判處有期徒刑4月確定，上開3罪經定應執行刑為3
    年9 月確定，於86年6月27日入監執行，而於87年12月19日
    假釋出監，嗣因違反毒品危害防制條例案件，經撤銷假釋而
    繼續執行殘刑2年5月17日，於91年7月24日縮刑期滿執行完
    畢。詎仍不知悔改，緣印尼籍女子蘇咖娣（印尼名SUKARTI
    ，另由臺灣臺北地方法院檢察署檢察官依職權為不起訴處分
    ）為入境臺灣工作，乃透過臺灣籍某真實姓名年籍均不詳綽
    號「阿九」之成年男子、某真實姓名年籍均不詳之王姓成年
    男子及印尼籍某真實年籍不詳名為姚瑞華之成年男子之仲介
    而謀議假結婚，由「阿九」與甲○○談妥以新臺幣（下同）
    5 萬元之代價及招待印尼旅遊之機票、住宿費用，使甲○○
    擔任人頭丈夫，甲○○明知其與蘇咖娣並無結婚真意，竟與
    蘇咖娣及上開3名不詳成年男子間，共同基於行使使公務員
    登載不實文書之犯意聯絡，甲○○先與不知情之許作相（另
    由檢察官為不起訴處分）搭機前往印尼，由姚瑞華陪同陳春
    來、蘇咖娣，於92年9月1日，在印尼辦理假結婚手續，並取
    得印尼勿加西市政府市民執政局所核發之結婚聲明書，復經
    我國駐印尼臺北經濟貿易代表處，於92年12月16日在上開結
    婚聲明書完成認證手續。再推由甲○○於93年1月2日，持上
    開經認證之結婚聲明書，向設於臺中縣外埔鄉○○路352 號
    之臺中縣外埔鄉戶政事務所，提出結婚登記申請書及上開結
    婚聲明書等證明資料，申請辦理結婚登記，使不知情之公務
    員經形式審查後，將「民國92年9月1日與印尼國人蘇咖娣
    SUKARTI（1973年6月13日出生）結婚」之不實之事項，接續
    登載於職務上所掌之戶籍登記簿及戶籍謄本記事欄之公文書
    上，足以生損害於戶政機關對戶籍管理之正確性。嗣後蘇咖
    娣即於93年1月8日，持該不實之戶籍謄本公文書，以來臺依
    親之名義，向外交部領事事務局駐印尼臺北經濟貿易代表處
    ，申請居留簽證而行使之，經不知情之承辦公務員為實質審
    查後准許核發停留期限180天不可延期之單次入境停留簽證
    。蘇咖娣並於93年1月15日搭機來臺，由王姓成年男子前往
    接機，且扣留蘇咖娣之護照等文件，蘇咖娣旋即依王姓成年
    男子仲介安排，在臺北等地從事照顧小孩之工作。嗣因蘇咖
    娣因故欲返回印尼，礙於護照遭扣留無法離境，始於96年11
    月26日主動向臺北市政府警察局大安分局新生南路派出所自
    首，進而循線查知上情。
二、證據：
(一)、被告甲○○於偵查中及本院審理時之自白。
(二)、證人蘇咖娣、許作相於警詢及偵查中之證述。
(三)、甲○○之戶籍謄本影本1份、臺中縣外埔鄉戶政事務所97年
    5月13日中縣外戶字第0970001336號函及所附之甲○○結婚
    登記申請書、甲○○與蘇珈娣之結婚聲明書影本各1份、93
    年1月15日蘇珈娣入境登記表影本1份、警政署外僑入出境資
    料處理系統列印資料1份、內政部外交部領事局97年5月22日
    領二字第0975122613號函。
三、論罪科刑
(一)、新舊法比較部分：被告甲○○行為後，刑法業於94年2月2日
    經修正公布，並於95年7月1日起施行。按行為後法律有變更
    者，適用行為時之法律；但行為後之法律有利於行為人者，
    適用最有利於行為人之法律，刑法第2條第1項定有明文；復
    按比較新舊法，應就罪刑有關之共犯、未遂犯、想像競合犯
    、牽連犯、連續犯、結合犯，以及累犯加重、自首減輕暨其
    他法定加減原因（如身分加減）與加減例等一切情形，本於
    統一性及整體性原則，綜其全部罪刑之結果而為比較（最高
    法院95年5月23日第8次刑庭會議決議參照）。本件經比較如
    下：
(1)、修正前刑法第28條原規定：「2人以上共同『實施』犯罪之
    行為者，皆為共同正犯。」，亦於上述時間同時修正為：「
    2人以上共同『實行』犯罪之行為者，皆為共同正犯。」，
    將舊法之「實施」修正為「實行」。原「實施」之概念，包
    含陰謀、預備、著手及實行等階段之行為，修正僅共同實行
    犯罪行為始成立共同正犯，新法共同正犯之範圍縮小，排除
    陰謀犯、預備犯之共同正犯，是修正後刑法第28條之規定自
    較有利於被告。
(2)、刑法第214條定有罰金刑，依修正後刑法施行法增訂第1條之
    1規定：「（第1項）中華民國94年1月7日刑法修正施行後，
    刑法分則編所定罰金之貨幣單位為新臺幣。（第2項）94年1
    月7日刑法修正時，刑法分則編未修正之條文定有罰金者，
    自94年1月7日刑法修正施行後，就其所定數額提高為30倍。
    但72年6月26日至94年1月7日新增或修正之條文，就其所定
    數額提高為3倍」，及刑法第33條第5款修正為：「主刑之種
    類如下：五、罰金：新臺幣1千元以上，以百元計算之。」
    等規定觀之，依修正前後之法律，所定罰金刑之最高度額雖
    屬相同，然依被告行為時即修正前刑法第33條第5款規定之
    罰金最低額銀元1元，並提高10倍計算，前開罰金刑之最低
    額為銀元10元，即新臺幣30元，較之修正後之新臺幣1千元
    為低。因此，比較上述修正前、後之刑罰法律，自應以被告
    行為時即修正前關於科處罰金刑之法律較有利於被告。
(3)、經綜合比較結果，以修正前之規定有利於被告，自應一體適
    用修正前刑法之規定。
(二)、復按修正後刑法第2條第1項之規定，係規範行為後「法律變
    更」所生新舊法比較適用之準據法，故如新舊法處罰之輕重
    相同，即無比較適用之問題，非此條所指之法律有變更，即
    無本條之適用，應依一般法律適用原則，適用裁判時法（最
    高法院95年第21次刑事庭會議紀錄參照）。：
(1)、修正前刑法第5條關於在中華民國領域外犯罪有無我國刑法
    適用之規定，其第5款之規定為：「第211條、第214條、第
    216 條及第218條之偽造文書印文罪」，該款所列第216條之
    罪，並不包括行使第210條、第212條及第215條之文書，但
    包括行使第213條之文書，業經司法院大法官會議作成釋字
    第176號解釋在案，而修正施行後刑法將該款調整為第7款，
    並修正為：「第211條、第214條、第218條及第216條行使第
    211條、第213條、第214條文書之偽造文書罪」，僅係將上
    開司法院大法官會議解釋予以明文化。查本件被告甲○○共
    同持登載不實之戶籍謄本在印尼向我國外交部領事事務局駐
    印尼之辦事處申辦入境來台簽證而行使登載不實之戶籍謄本
    之行為，不論依修正前刑法第5條第5款或修正後刑法第5條
    第7款之規定，均有我國刑法之適用，依前揭最高法院刑事
    庭會議紀錄之決議，自應適用裁判時刑法第5條第7款之規定
    。
(2)、被告受有期徒刑之執行完畢，於5年內故意再犯有期徒刑以
    上之罪，無論依修正前刑法第47條或修正後第47條第1項之
    規定均構成累犯，即無有利或不利之情形，於刑法修正施行
    後法院為裁判時，無庸為新、舊法之比較，依前揭最高法院
    刑事庭會議紀錄之決議，自應適用裁判時刑法第47條第1項
    規定。
(三)、又按我國刑法原則上雖採屬地主義以保護中華民國之法益為
    目的，然同法第5條規定兼採保護主義之立法；而刑法第3條
    所稱中華民國之領域，依國際法上之觀念，固有其真實的領
    域及想像的（即擬制的）領域之分，前者如我國之領土、領
    海、領空等是，後者如在我國領域外之我國船艦及航空機與
    我國駐外外交使節之辦公處所等是。但對於想像的領域部分
    ，同條後段僅明定在我國領域外之船艦及航空機內犯罪者，
    以在我國領域內犯罪論，對於在我國駐外使領館內犯罪者，
    是否亦應以在我國領域內犯罪論，則無規定，揆之行為之處
    罰，以行為時之法律有明文規定者為限之原則，似難比附或
    擴張同條後段之適用，而謂在我國駐外使館內犯罪亦應以在
    我國領域內犯罪論（最高法院58年度台非字第129號判決參
    照），故在中華民國領域外之駐外使領館或相類辦公處所犯
    罪，原則上仍應視為在我國領域外犯罪，不受我國刑法之規
    範，然所犯倘為刑法第5條所列之罪，則例外仍有我國刑法
    之適用。查被告甲○○共同將使公務員登載不實結婚登記之
    戶籍謄本持以行使，向我國外交部領事事務局駐印尼之辦事
    處申請蘇咖娣來臺之居留簽證，使承辦之公務員不知有偽，
    據以核發蘇咖娣之居留簽證，係犯刑法第216條、第214條之
    行使使公務員登載不實公文書罪，核屬刑法第5條第7款之罪
    ，自仍有我國刑法之適用。次按刑法第5條第7款（即修正前
    同條第5款）所指犯刑法第214條、第216條之罪，其所謂公
    務員職務上所掌之公文書，係指我國公務員（如駐外使、領
    館人員）職務上所掌管之我國公文書而言。至於在我國境外
    使外國公務員在其職務上所掌之外國公文書為不實之登載，
    自不在我刑法保護範圍之內（最高法院69年台上字第2685號
    判例意旨參照），是被告甲○○共同向印尼政府註冊登記結
    婚及行使印尼政府核發之結婚證書之行為，揆諸上開判例所
    示，不在我國刑法保護範圍，不應處罰，附此敘明。
(四)、再按刑法第214條所謂使公務員登載不實事項於公文書罪，
    須一經他人之聲明或申報，公務員即有登載之義務，並依其
    所為之聲明或申報予以登載，而屬不實之事項者，始足構成
    ，若其所為聲明或申報，公務員尚須為實質之審查，以判斷
    其真實與否，始得為一定之記載者，即非本罪所稱之使公務
    員登載不實，最高法院著有73年臺上字第1710號判例可資參
    照。查外交部及駐外館處受理簽證申請時，應衡酌國家利益
    、申請人個別情形及其國家與我國關係決定准駁；其有下列
    各款情形之一，外交部或駐外館處得拒發簽證：1.在我國境
    內或境外有犯罪紀錄或曾遭拒絕入境、限令出境或驅逐出境
    者；2.曾非法入境我國者；3.患有足以妨害公共衛生或社會
    安寧之傳染病、精神病或其他疾病者；4.對申請來我國之目
    的作虛偽之陳述或隱瞞者；5.曾在我國境內逾期停留、逾期
    居留或非法工作者；6.在我國境內無力維持生活，或有非法
    工作之虞者；7.所持護照或其外國人身分不為我國承認或接
    受者；8.所持外國護照逾期或遺失後，將無法獲得換發、延
    期或補發者；9.所持外國護照係不法取得、偽造或經變造者
    ；10.有事實足認意圖規避法令，以達來我國目的者；11.有從
    事恐怖活動之虞者；12.其他有危害我國利益、公共安全、公
    共秩序或善良風俗之虞者，外國護照簽證條例第12條第1項
    定有明文。從而，外國人民申請進入臺灣地區，其申請入境
    之事由是否屬實，主管機關應為實質審查，以判斷其真實與
    否，並非一經申請，即有予以登載核准入境之義務。是本件
    被告以不實之結婚事由，由蘇咖娣申請入境臺灣地區，即須
    經主管機關為實質之審查以為准駁之決定，縱主管機關審查
    未能核實，致使朦混通過，准許入境，仍不構成刑法第214
    條之使公務員登載不實罪，則其等由蘇咖娣進而持上開入境
    簽證向桃園國際機場驗關人員行使，自亦不構成刑法第216
    條之行使使公務員登載不實文書罪，亦附此敘明。
(五)、故核被告所為，係犯刑法第216條、214條之行使使公務員登
    載不實罪。被告使公務員登載不實文書之低度行為，為其行
    使該項文書之高度行為所吸收，不另論罪。被告與蘇咖娣、
    「阿九」、王姓成年男子、姚瑞華間，有犯意聯絡及行為分
    擔，為共同正犯。查被告曾於85年間因違反麻醉藥品管制條
    例，經本院判處有期徒刑6月確定，又於86年間因違反肅清
    煙毒條例案件，經本院判處有期徒刑3年2月確定，再於87年
    間因贓物案件，經本院判處有期徒刑4月確定，上開3罪經定
    應執行刑為3年9月確定，於86年6月27日入監執行，而於87
    年12月19日假釋出監，嗣因違反毒品危害防制條例案件，經
    撤銷假釋而繼續執行殘刑，於91年7月24日縮刑期滿執行完
    畢，此有臺灣高等法院被告前案紀錄表及臺灣臺中地方法院
    檢察署刑案資料查註紀錄表在卷可按，其於前案徒刑執行後
    ，5年以內故意再犯本件有期徒刑以上之罪，為累犯，應依
    新修正刑法第47條第1項之規定加重其刑。
(六)、爰審酌被告犯罪之動機、目的、手段、其品行及智識程度、
    蘇咖娣來臺後係從事正當工作，惟妨害本國勞工之工作權、
    及被告於犯後坦承犯行，態度良好等一切情狀，量處如主文
    所示之刑；且按修正後刑法第41條第1項前段規定「犯最輕
    本刑為5年以下有期徒刑以下之刑之罪者，而受6個月以下有
    期徒刑或拘役之宣告者，得以新臺幣1千元、2千元或3千元
    折算1日，易科罰金」；修正前刑法第41條第1項前段則規定
    「犯最重本刑為5年以下有期徒刑以下之刑之罪，而受6個月
    以下有期徒刑或拘役之宣告，因身體、教育、職業、家庭之
    關係或其他正當事由，執行顯有困難者，得以1元（按：指
    銀元，以下同）以上3元以下折算1日，易科罰金」又修正前
    罰金罰鍰提高標準條例第2條（現已刪除）係規定「依刑法
    第41條易科罰金或第42條第2項易服勞役者，均就其原定數
    額提高為1百倍折算1日；法律所定罰金數額未依本條例提高
    倍數，或其處罰法條無罰金刑之規定者，亦同」依被告甲○
    ○行為時易科罰金之折算標準，經提高後，係以銀元3百元
    折算1日，再依現行法規所定貨幣單位折算新臺幣條例第2條
    規定「現行法規所定金額之貨幣單位為圓、銀元或元者，以
    新臺幣元之3倍折算之」折算為新臺幣後，得以新臺幣3百元
    以上新臺幣9百元以下折算1日，較之修正後刑法第41條第1
    項前段規定，得以新臺幣1千元、2千元或3千元折算1日之規
    定，當以行為時法為有利於被告甲○○，自應依修正前刑法
    第41條第1項前段之規定諭知易科罰金之折算標準。
(七)、被告之上開犯罪時間係於96年4月24日以前，符合中華民國
    九十六年罪犯減刑條例所定得減刑之條件，爰依該條例第2
    條第1項第3款、第7條之規定減其刑期2分之1，並依修正前
    刑法第41條第1項前段之規定諭知易科罰金之折算標準。
據上論斷，應依刑事訴訟法第449條第2項、第454條第1項，刑法
第2條第1項、第216條、第214條、第47條第1項、修正前刑法第
28條、第41條第1項前段，中華民國九十六年罪犯減刑條例第2條
第1項第3款、第7條、第9條，刑法施行法第1條之1第1項，修正
前罰金罰鍰提高標準條例第2條，逕以簡易判決處刑如主文。
中    華    民    國    97    年    12    月    31    日
                  刑事第八庭    法  官  簡源希
上為正本係照原本作成。
如不服本簡易判決，應於收受送達後10日內向本院提出上訴書狀
（應附繕本）。
                                書記官  黃雅青
中    華    民    國    97    年    12    月    31    日
附錄論罪科刑法條：
刑法第214條
明知為不實之事項，而使公務員登載於職務上所掌之公文書，足
以生損害於公眾或他人者，處3年以下有期徒刑、拘役或5百元以
下罰金。
刑法第216條
行使第210條至第215條之文書者，依偽造、變造文書或登載不實
事項或使登載不實事項之規定處斷。


司法院資訊處製作；財團法人民間司法改革基金會備份。
